臺灣高等法院民事判決　　　　　　 93年度重上更(二)字第137號
　　上　訴　人　合作金庫銀行股份有限公司
　　法定代理人　陳　沖
　　訴訟代理人　梁貴鳳
　　　　　　　　蘇仁成
　　被 上訴 人　甲○○○
上列當事人間第三人異議之訴事件，上訴人對於中華民國88年 5
月20日臺灣桃園地方法院87年度重訴字第 216號第一審判決提起
上訴，經判決後，由最高法院第二次發回更審，本院於93年 5月
10日言詞辯論終結，判決如下：
    主      文
原判決廢棄。
被上訴人在第一審之訴駁回。
第一、二審及發回前第三審訴訟費用由被上訴人負擔。
    事實及理由
一、本件被上訴人未於言詞辯論期日到場，核無民事訴訟法第38
    6 條所列各款情形，爰依上訴人之聲請，由其一造辯論而為
    判決，合先敘明。
二、上訴人聲明求為判決：(一)原判決廢棄。(二)被上訴人在第一審
    之訴駁回。
    被上訴人未於言詞辯論期日到場，亦未提出準備書狀作何聲
    明或陳述，惟其在本院前審聲明求為判決：上訴駁回。
三、被上訴人起訴主張：上訴人持對於被上訴人之夫即訴外人陳
    澄晴之執行名義，聲請強制執行查封如附表所示土地五筆（
    下稱系爭土地），經原執行法院以86年度執字第7534號民事
    執行事件受理在案。然系爭土地為訴外人陳澄晴於民國（下
    同）73年4月25日贈與被上訴人，並於同年5月21日移轉登記
    與被上訴人所有，為被上訴人之特有財產或原有財產，上訴
    人既未依民法第244條第1項之規定撤銷上開無償贈與行為，
    其聲請強制執行查封被上訴人所有系爭土地，自有未合；又
    縱認系爭土地係屬訴外人陳澄晴所有，然上訴人未於86年9
    月26日前代位陳澄晴起訴請求被上訴人就該土地為更名登記
    ，依修正後民法親屬編施行法第6條之1適用現行民法第10
    17條之規定，系爭土地即確定歸屬於登記名義人即被上訴人
    所有，上訴人亦無權聲請對之強制執行等情，爰依強制執行
    法第15條之規定提起第三人異議之訴，求為命撤銷原執行法
    院86年度執字第7534號民事執行事件就系爭土地所為強制執
    行程序之判決。
    上訴人則以：系爭土地業經伊於74年 3月27日聲請假扣押執
    行查封，復於86年 8月26日聲請強制執行在案，故被上訴人
    不因民法親屬編施行法第6條之1後段所規定一年期間之經過
    ，而取得系爭土地所有權；又系爭土地既經查封，已處於給
    付不能之狀態，縱伊代位訴外人陳澄晴起訴，法院亦不得命
    為移轉或更名登記，絕非伊怠於行使權利；被上訴人與其夫
    陳澄晴間就系爭土地並無贈與之真意存在；且被上訴人無自
    耕能力，訴外人陳澄晴將系爭農地贈與並移轉登記於被上訴
    人所有，違反當時有效之土地法第30條之規定，其所有權之
    移轉無效，故被上訴人並未取得系爭土地所有權，其提起本
    件第三人異議之訴，自非有理等語，資為抗辯。
四、經查系爭土地（原為桃園縣中壢市○○○○段 287地號，嗣
    因辦理地籍圖重測，而於79年8月8日變更為同市○○段 642
    地號，嗣又因逕為分割，於79年8月25日增加同市○○段643
    之1、642之2、642之3、642之4等地號） 原登記為被上訴人
    之夫即訴外人陳澄晴所有，嗣陳澄晴於其與被上訴人婚姻關
    係存續中之73年 5月21日，以贈與為原因，將系爭土地所有
    權移轉登記予被上訴人，迄今仍登記為被上訴人所有；又上
    訴人先持對於被上訴人之夫陳澄晴之假扣押裁定，聲請原執
    行法院假扣押查封系爭土地，經原執行法院以74年度民執全
    字第348號事件受理，並囑託地政機關於74年3月27日辦妥查
    封登記在案，嗣又持對於陳澄晴之確定判決為執行名義，聲
    請就系爭土地為強制執行，經原執行法院以86年度執字第75
    34號民事執行事件受理，並調上開假扣押卷繼續執行在案，
    迄未終結等情，有被上訴人提出之土地登記謄本、戶籍謄本
    、假扣押裁定、本院76年度重上字第92號、79年度重上更(一)
    字第21號民事判決及確定證明書、原執行法院87年 7月23日
    桃院華民執八字第7543號通知可證（見原審卷10、11、33、
    34、124至126、127、128、130、131、133、134、136、137
    、139、140、175至214頁及本院重上字卷141至144頁），並
    經原審調取原執行法院86年度執字第7534號民事執行卷宗核
    閱屬實，且為兩造所不爭執，自堪信為真實。
五、按夫妻於婚姻關係存續中以妻之名義在74年6月4日以前取得
    之不動產，依當時適用之民法第1016條規定，為聯合財產，
    如夫之債權人以此不動產係屬夫所有，聲請法院強制執行，
    予以查封，而該已被法院查封之妻名義不動產，於85年 9月
    25日增訂之民法親屬編施行法第6條之1公布實施後，仍登記
    為妻名義者，倘得適用此增訂之法律規定，認係屬妻所有，
    妻得提起第三人異議之訴時，不僅有礙執行之效果，且破壞
    查封登記之公信力，影響夫之債權人權益，顯與立法之本旨
    有違。為減低對法安定性及查封公信力之衝擊，應認於74年
    6月4日以前，登記為妻名義之不動產，於民法親屬編施行法
    第6條之1規定生效前或於緩衝之一年期間內，經夫之債權人
    聲請法院為強制執行者，無上開施行法第6條之1規定之適用
    。是在此增訂之法律施行後，於緩衝之一年期間或之前，已
    被查封之夫妻聯合財產，自應依取得當時適用之民法有關規
    定，以定其所有權之歸屬（最高法院89年度台上字第54號判
    決參照）。經查，系爭土地乃被上訴人與其夫陳澄晴在婚姻
    關係存續中，於74年6月4日民法親屬編修正前之73年 5月21
    日，以被上訴人名義登記取得之不動產，並早在74年 3月27
    日，即經原執行法院依被上訴人之夫陳澄晴之債權人即上訴
    人聲請查封在案，已如前述，則依上開說明，民法親屬編施
    行法第6條之1之規定，就系爭土地並無適用之餘地，是被上
    訴人主張系爭土地因該條文所定一年期間之屆滿，而確定歸
    屬於其所有云云，即非有據，仍應依其73年 5月21日登記為
    系爭土地所有權人當時有效之民法相關規定，決定系爭土地
    之所有權誰屬。是除非被上訴人能證明系爭土地符合修正前
    民法第1013條、第1017條規定之情形，而為其特有或原有財
    產，否則即屬聯合財產，而歸其夫陳澄晴所有（最高法院83
    年度台上字第9號及71年度台上字第4691號判決參照）。
六、復按64年7月24日修正公布之土地法第30條第1項前段規定：
    「私有農地所有權之移轉，其承受人以能自耕者為限」；同
    條第 2項則明定：「違反前項規定者，其所有權之移轉無效
    」（按土地法第30條嗣已於89年 1月26日修正刪除）。所謂
    「承受人以能自耕者為限」，係指承受人於承受時主觀上有
    自任耕作之能力，客觀上就承受之農地又能自任耕作者而言
    。農地承受人能否自任耕作所承受之農地，係屬事實認定問
    題，其立證方法，非以鄉、鎮、市、區公所核發之自耕能力
    證明書為唯一之依據，即令已取得自耕能力證明書，法院仍
    應就各具體案件，斟酌全辯論意旨及調查證據之結果，就其
    是否具有自耕能力而為實體之認定（最高法院87年度台上字
    第910號 及83年度台上字第1447號判決參照）。承受人縱係
    從事農耕工作之人，如其住居所距承受之農地過遠，依日常
    經驗就承受之農地不能自任耕耘收割時，仍不得認其就承受
    之農地為能自任耕作（最高法院84年度台上字第2687號及72
    年度台上字第2013號判決參照）。經查：
    (一)被上訴人之夫陳澄晴為提供被上訴人養老之保障，而將系
      爭土地贈與並移轉登記予被上訴人所有，此固經證人陳澄
      晴、郭昆滿、郭吳麗蘭到場證述屬實（見本院重上字卷23
      7、238頁），並有系爭土地登記聲請書、贈與所有權移轉
      契約書及桃園縣稅捐稽徵處免繳土地增值稅證明書可稽（
      見原審卷64至68頁）。惟系爭五筆土地於被上訴人73年間
      自其夫陳澄晴受贈之時，為尚未分割之桃園縣中壢市○○
      ○○段 287地號土地一筆，其地目為田，有土地登記謄本
      可稽（見原審卷124頁）。 雖依被上訴人提出之台北縣政
      府工務局簡便行文表，分割後之同市○○段642、 642之4
      地號編定為農業區，642之1地號編定為道路用地，642之2
      、642之3地號編定為兒童遊樂區（見本院重上字卷 175頁
      ）。然經本院前審向桃園縣政府函查結果，系爭土地於73
      年間尚未辦理公共設施分割，故跨屬都市計畫內「農業區
      ○道路用地及兒童遊戲場」之田地目土地，為修正前農業
      發展條例之耕地範圍，有桃園縣政府於89年5月8日89府地
      籍字第087369號函足按（見本院重上字卷185頁）。 是被
      上訴人於73年 5月21日登記為系爭土地所有權人之時，系
      爭土地確屬當時有效之土地法第30條第 1項所規定之「私
      有農地」，被上訴人因受贈而承受系爭農地，自應具備自
      耕能力。
    (二)被上訴人原設籍於台北市北投區○○○路 476號，嗣於73
      年4月9日遷出上址，於同年 4月11日遷入桃園縣中壢市功
      學社新村358號；而在此同時之同年4月23日，被上訴人戶
      籍登記之職業，則由原先之家庭管理變更為幫農；嗣被上
      訴人於同年 4月25日獲桃園縣中壢市公所核發自耕能力證
      明書，並於同年 5月18日申請辦理系爭土地所有權移轉登
      記，而於同年 5月21日辦妥登記完畢，旋被上訴人即於同
      年5月30日將戶籍遷回台北市北投區○○○路476號，此有
      戶籍謄本、土地登記謄本之記載及農地承受人自耕能力證
      明書足稽（見原審重上字卷141、142、84頁及原審卷14頁
      ）。且被上訴人亦自認當時每日隨其夫於台北、中壢之間
      奔波（見本院重上更(一)字卷33頁），足見被上訴人當時確
      係居住於台北市北投區，而其遷移戶籍及變更職業登記，
      全係出於為順利取得自耕能力證明書，俾辦理系爭土地移
      轉登記之目的所為。雖證人江惠珍證述被上訴人婚後即與
      其夫陳澄晴之父母在嘉義縣六腳鄉從事農務云云（見本院
      重上更(一)字卷97頁），惟依前述，農地之承受人不僅主觀
      上應有自任耕作之能力，客觀上亦須就所承受之農地能自
      任耕作，此徵諸內政部所頒布「農地承受人自耕能力證明
      書之申請及核發注意事項」第5條第4款規定：「住所與其
      承受農地之交通路線距離在10公里以上者，視為不能自耕
      ，應不准核發農地承受人自耕能力證明書」（見本院重上
      字卷 137頁），亦足證明。茲被上訴人承受系爭農地時所
      居住之台北市北投區，與系爭農地所在之桃園縣中壢市距
      離至少數十公里，則被上訴人客觀上顯然無法就系爭農地
      自任耕作。而證人江惠珍於本院前審雖到場證述: 「甲○
      ○○開闢系爭土地一部分種植盆栽」云云（見本院重上更
      (一)字卷97頁），然查，系爭土地於被上訴人承受後未滿一
      年之74年 3月23日遭法院查封之時，其上無種植農作物，
      雜草叢生，有上訴人提出之查封筆錄可稽（見本院重上更
      (一)字卷 119頁），顯見上開證人所述並非實情。被上訴人
      所提出之農地承受人自耕能力證明書，既與前揭認定不符
      ，自不足據為有利於被上訴人之認定。
    (三)被上訴人既無自耕能力，已如前述，雖自其夫陳澄晴受贈
      而登記為系爭農地所有權人，惟依當時有效之土地法第30
      條之規定，其所有權之移轉無效。是不論被上訴人之夫陳
      澄晴贈與之時，是否曾聲明為被上訴人之特有財產（修正
      前民法第1013條第 3款規定參照），抑或單純無償贈與為
      被上訴人之原有財產（修正前民法第1017條第 1項規定參
      照），茲本於該贈與原因所為之所有權移轉登記既屬無效
      ，系爭土地自無可能成為被上訴人之特有財產或原有財產
      。是被上訴人主張其為系爭土地之所有權人，並據以提起
      本件第三人異議之訴，請求撤銷上開民事執行事件就系爭
      土地所為強制執行程序，即屬無據。
七、綜上所述，被上訴人本於強制執行法第15條之規定，請求撤
    銷原執行法院86年度執字第7534號民事執行事件就系爭土地
    所為之強制執行程序，自屬不應准許。從而原審所為上訴人
    敗訴之判決，自有未洽。上訴論旨指摘原判決不當，求予廢
    棄改判，為有理由。
八、至兩造其餘之攻擊或防禦方法及未經援用之證據，經本院斟
    酌後，認為均不足以影響本判決之結果，自無逐一詳予論駁
    之必要，併此敘明。
九、據上論結，本件上訴為有理由，依民事訴訟法第450條、第
    463條、第385條第1項前段、第78條，判決如主文。
中　　華　　民　　國　　94　　年　　5 　　月　　24　　日
                  民事第六庭  審判長法  官  林鄉誠
                                    法  官  楊豐卿
                                    法  官  梁玉芬
正本係照原本作成。
如不服本判決，應於收受送達後20日內向本院提出上訴書狀，其
未表明上訴理由者，應於提出上訴後20日內向本院補提理由書狀
（均須按他造當事人之人數附繕本）上訴時應提出委任律師或具
有律師資格之人之委任狀；委任有律師資格者，另應附具律師資
格證書及釋明委任人與受任人有民事訴訟法第466條之一第一項
但書或第二項（詳附註）所定關係之釋明文書影本。
中　　華　　民　　國　　94　　年　　5 　　月　　25　　日
　　　　　　　　　　　　　          書記官  常淑慧
附註：
民事訴訟法第四百六十六條之一（第一項、第二項）：
對於第二審判決上訴，上訴人應委任律師為訴訟代理人。但上訴
人或其他法定代理人具有律師資格者，不在此限。
上訴人之配偶、三親等內之血親、二親等內之姻親，或上訴人為
法人、中央或地方機關時，其所屬專任人員具有律師資格並經法
院認為適當者，亦得為第三審訴訟代理人。
附表：
┌─┬───────────────┬─┬────┬──┐
│編│  土     地     坐     落     │地│面   積 │權利│
│  ├───┬────┬──┬───┤  ├────┤    │
│號│縣  市│鄉鎮市區○ 段 │地號  │目│平方公尺│範圍│
├─┼───┼────┼──┼───┼─┼────┼──┤
│１│桃園縣│中壢市  │榮南│642   │田│2778.31 │全部│
├─┼───┼────┼──┼───┼─┼────┼──┤
│２│桃園縣│中壢市  │榮南│642-1 │田│ 363.69 │全部│
├─┼───┼────┼──┼───┼─┼────┼──┤
│３│桃園縣│中壢市  │榮南│642-2 │田│ 637.23 │全部│
├─┼───┼────┼──┼───┼─┼────┼──┤
│４│桃園縣│中壢市  │榮南│642-3 │田│ 358.53 │全部│
├─┼───┼────┼──┼───┼─┼────┼──┤
│５│桃園縣│中壢市  │榮南│642-4 │田│   3.76 │全部│
└─┴───┴────┴──┴───┴─┴────┴──┘
